【裁判字號】    99,交聲,990
【裁判日期】    991012
【裁判案由】    違反道路交通管理處罰條例聲明異議
【裁判全文】
臺灣桃園地方法院交通事件裁定         99年度交聲字第990號
原處分機關  交通部公路總局新竹區監理所桃園監理站
異  議  人
即受處分人  甲○○
上列異議人即受處分人因違反道路交通管理處罰條例事件，對於
交通部公路總局新竹區監理所桃園監理站於民國99年7 月14日以
桃監裁罰字第裁52-DB0000000號違反道路交通管理事件裁決書所
為之處分（原舉發案號：桃園縣政府警察局桃警局交字第
DB0000000 號），聲明異議，本院裁定如下：
    主  文
原處分撤銷。
甲○○汽車駕駛人，駕駛汽車經測試檢定酒精濃度超過規定標準
，應吊扣輕型機器腳踏車駕駛執照拾貳個月，並接受道路交通安
全講習。
    理  由
一、原處分意旨略以：本件異議人即受處分人甲○○（下稱異議
    人）於民國99年3 月6 日下午4 時45分許，騎乘車牌號碼RV
    I-446 號輕型機車行經桃園縣桃園市○○街與蓮埔街口時，
    經警當場攔檢測試其呼氣所含酒精濃度達每公升0.60毫克，
    而有「汽車駕駛人酒精濃度超過規定標準」之違規情事，經
    桃園縣政府警察局桃園分局埔子派出所警員掣制桃警局交字
    第DB0000000 號舉發違反道路交通管理事件通知單（下稱舉
    發通知單）予以舉發，原處分機關認原舉發事實無誤，遂於
    99 年7月14日以桃監裁罰字第裁52-DB0000000號裁決書，以
    異議人違反道路交通管理處罰條例第35條第1 項第1 款之規
    定，裁處罰鍰新臺幣（下同）45,000元，吊扣駕駛執照12個
    月，並施以道安講習等語。
二、聲明異議意旨略以：異議人酒駕之行為業經臺灣桃園地方法
    院檢察署作成緩起訴處分，並已依該緩起訴處分向桃園縣觀
    護志工協進會繳納20,000元，應有一罪不二罰原則之適用；
    又異議人酒駕之行為既已經臺灣桃園地方法院檢察署做成緩
    起訴處分，並命異議人參加地檢署所舉辦之認知輔導教育1
    場，原處分機關復命異議人參加道路交通安全講習，性質有
    重複，可否免除一次講習或排在同一天云云，爰依法聲明異
    議等語。
三、按汽車駕駛人飲用酒類或其他類似物後其吐氣所含酒精濃度
    超過每公升0.25毫克或血液中酒精濃度超過百分之0.05以上
    者，不得開車，道路交通安全規則第114 條第2 款定有明文
    ；又汽車駕駛人，駕駛汽車經測試檢定有酒精濃度超過規定
    之情形者，處15,000元以上60,000元以下罰鍰，並當場移置
    保管其車輛及吊扣其駕駛執照1 年，且對汽車駕駛人應施以
    道路交通安全講習，道路交通管理處罰條例第35條第1 項第
    1 款、第24條第1 項第2 款分別定有明定。再按道路交通管
    理處罰條例所稱之「車輛」，係指在道路上以原動機行駛之
    汽車（包括機器腳踏車）或以人力、獸力行駛之車輛；道路
    交通安全規則所稱之「汽車」，係指在道路上不依軌道或電
    力架線而以原動機行駛之車輛（包含機器腳踏車），道路交
    通管理處罰條例第3 條第8 款、道路交通安全規則第2 條第
    1 項第1 款分別定有明文。
四、經查：
  (一)異議人於99年3 月6 日下午4 時45分許，於桃園市○○街與
    蓮埔街口時，酒後騎乘車號RVI-446 號輕型機車，為員警攔
    停後，測得吐氣所含酒精成分為每毫升0.60毫克，有「汽車
    駕駛人酒精濃度超過規定標準（0.55以上）」之違規，此為
    異議人自承在卷，並有酒精測定紀錄表、舉發通知單、裁決
    書、臺灣桃園地方法院檢察署檢察官99年度偵字第9101號緩
    起訴處分書在卷可按，是異議人上揭交通違規事實，應堪認
    定。
  (二)按道路交通管理處罰條例所規定之罰則本質上係屬行政罰，
    此由該條例中就交通違規行為所定法律效果包括罰鍰、記點
    、吊扣證照等行政罰觀之甚明（參照行政罰法第1 條、第2
    條將罰鍰、吊扣證照及講習等處分均定為行政罰），是違反
    道路交通管理處罰條例之裁罰事件，自有行政罰法之適用，
    合先敘明。次按94年2 月5 日公布，95年2 月5 日施行之行
    政罰法第26條規定：「一行為同時觸犯刑事法律及違反行政
    法上義務規定者，依刑事法律處罰之。但其行為應處以其他
    種類行政罰或得沒入之物而未經法院宣告沒收者，亦得裁處
    之。前項行為如經不起訴處分或為無罪、免訴、不受理、不
    付審理之裁判確定者，得依違反行政法上義務規定裁處之」
    ，其所揭示之所謂「一事不二罰」原則，探究其立法目的，
    無非以一行為同時觸犯刑事法律及違反行政法上義務規定時
    ，由於刑罰與行政罰同屬不法行為之制裁，而刑罰之懲罰作
    用較強，依刑事法律處罰即足資警惕，實無一事二罰再處行
    政罰之必要，但罰鍰以外之沒入或其他種類行政罰，因兼具
    維護公共秩序之作用，為達行政目的，行政機關仍得併予裁
    處。又此所稱「其他種類行政罰」，係指違反行政法上之義
    務應受「裁罰性」之「不利處分」而言，依行政罰法第2 條
    規定，應包括限制或禁止行為之吊扣證照處分及警告性之講
    習處分在內。
  (三)又觸犯刑事法律之犯罪行為，除得經檢察官之起訴，並由法
    院審理後，為有罪科刑、無罪、免訴、不受理、不付審理之
    裁判外，如檢察官認該行為所涉為死刑、無期徒刑或最輕本
    刑3 年以上有期徒刑以外之罪，於參酌刑法第57條所列事項
    及公共利益之維護，認以緩起訴為適當者，得定1 年以上3
    年以下之緩起訴期間為緩起訴處分，並同時命被告為一定之
    金錢給付，因該金錢給付係附隨於緩起訴處分之負擔，性質
    上並非刑罰，核與前開行政罰第26條所稱一事不二「罰」之
    要件不合，受緩起訴處分之人自不得以其已履行該緩起訴處
    分所命之金錢給付為由，援引上開行政罰法第26條之規定，
    主張就同一行為免受行政罰。然因經檢察官為「緩起訴」處
    分者，於「緩起訴」之猶豫期間內，檢察官可對其持續觀察
    ，若認其顯無反省警惕之情或根本欠缺反省警惕之能力（即
    符合刑事訴訟法第253 條之3 第1 項所列3 款情形）者，得
    依職權或依告訴人之聲請，將「緩起訴」處分撤銷，並依法
    追訴，法院則得依審理結果，為有罪科刑之裁判，亦即在緩
    起訴處分之猶豫期間內，刑事訴追程序仍未終局確定，此與
    不起訴處分確定後，刑事訴追程序終結，檢察官原則上不得
    就同一行為再行起訴之法律效果迥異，是以，緩起訴處分自
    不得類推不起訴處分，而適用行政罰法第26條第2 項之規定
    。從而，經檢察官為緩起訴處分之行為，如同時違反行政法
    上義務之規定，在緩起訴處分於猶豫期間期滿前，因刑事訴
    追程序尚未確定終結，行為人仍有因緩起訴遭撤銷而受刑事
    追訴處罰之可能，此時行政機關若逕行依法行政裁罰，毋寧
    將使行為人有同時遭受行政處罰及刑事處罰之可能，因此參
    酌行政罰法第26條之立法意旨，違反行政法上義務之行為，
    若同時亦經檢察官另為緩起訴處分時，行政機關應待緩起訴
    處分實質確定（即緩起訴猶豫期間經過而未經撤銷）後，因
    行為人已最終確定免於受刑事處罰時，行政機關方得為與刑
    罰相類之罰鍰處分。
  (四)異議人因一酒醉駕車之行為，同時觸犯刑法第185 條之3 之
    公共危險罪，業經臺灣桃園地方法院檢察署檢察官於99年4
    月9 日以99年度偵字第9101號為緩起訴處分，依職權送再議
    後，經駁回再議，於99年5 月19日確定，緩起訴期間為1 年
    （即自99年5 月20日起至100 年5 月19日止），並命異議人
    應自緩起訴處分確定日起6 個月內向桃園縣觀護志工協進會
    支付2 萬元等情，有臺灣高等法院被告前案紀錄表及該緩起
    訴處分書在卷可考，是本件緩起訴處分之緩起訴期間尚未屆
    滿，仍在猶豫期間進行中，應屬無疑。揆諸前揭說明，原處
    分機關在異議人尚未終局確定無庸受刑事處罰前，即依道路
    交通管理處罰條例第35條第1 項第1 款規定逕予裁處罰鍰
    45,000元，此部分難謂適法。
  (五)又道路交通管理處罰條例第24條第1 項第2 款所定汽車駕駛
    人應接受道路交通安全講習，旨在促使駕駛人於飲酒後能知
    所警惕，教導駕駛人瞭解交通規則，係屬罰鍰以外之裁罰性
    不利處分。基於達成行政目的，維護公共秩序之考量，對此
    等裁罰性之不利處分，行政機關依道路交通管理處罰條例第
    26條第1 項但書之規定，予以裁處，與「一事不二罰」之原
    則，並無違背。故原處分機關另命異議人應接受道路交通安
    全講習之裁處，於法並無不合，異議人所辯，顯無理由。至
    異議人請求將道路交通安全講習暨認知輔導教育之時間安排
    在同一日部分，係屬行政機關執行層面之考量，誠非本院所
    得審酌，異議人此部分請求，並無理由，附此敘明。
  (六)末查，違反道路交通管理事件裁決書處罰主文欄，吊扣汽車
    牌照或駕駛執照處分，應記明應受吊扣之汽車牌照或駕駛執
    照名稱、號碼及吊扣期間，違反道路交通管理事件統一裁罰
    基準及處理細則第43條第2 項第3 款規定甚明。再按道路交
    通管理處罰條例第68條業於94年12月14日修正，並自95年3
    月1 日施行，修正前該條規定：「汽車駕駛人，因違反本條
    例及道路交通安全規則之規定，受吊扣或吊銷駕駛執照處分
    時，吊扣或吊銷其持有各級車類之駕駛執照」，修正後規定
    ：「汽車駕駛人，因違反本條例及道路交通安全規則之規定
    ，受吊銷駕駛執照處分時，吊銷其持有各級車類之駕駛執照
    」，將原規定之吊扣行為人所持有之各級車類駕駛執照等規
    定刪除，考其修正理由，乃舊法將違規駕駛人所持有各級車
    類之駕駛執照一併吊扣，失之過酷，影響人民工作及生活甚
    鉅，故修正後乃規定吊扣駕駛執照處分時，不再吊扣其持有
    各級車類之駕駛執照，僅得吊扣違規或違法當時所駕駛車種
    之駕駛執照（臺灣高等法院暨所屬法院97年法律座談會刑事
    類提案第40號及98年法律座談會刑事類提案第23號研討結果
    參照）。準此，原處分機關於作成吊扣駕駛執照處分時，應
    限定吊扣之駕駛執照種類為異議人違規當時駕駛車輛之駕駛
    執照，本件異議人係駕駛輕型機車違規，即應吊扣輕型機車
    駕駛執照，始符依法行政原則。詎原處分機關於裁決書處罰
    主文欄中未明文限制吊扣異議人之駕駛執照種類，未臻明確
    ，揆諸前開法條與說明，依法亦屬有違。
五、綜上所述，異議人確有在上開時、地，因酒後騎乘機車，經
    測試呼氣中酒精濃度超過規定標準之違規行為，惟原處分機
    關在緩起訴處分尚未實質確定前，逕依道路交通管理處罰條
    例第35條第1 項第1 款裁罰異議人罰鍰45,000元，違反行政
    罰法第26條第1 、2 項「一事不二罰」之規定，顯有違誤；
    又原處分機關裁處異議人吊扣駕駛執照12個月部分，則未明
    確限定吊扣駕駛執照為異議人違規當時駕駛車輛種類，亦非
    適法。原處分既有上開違法不當之處，無從維持，異議人提
    出之異議為有理由。原處分機關就同一交通違規行為，同時
    併為吊扣處分、罰鍰、施以道路交通安全講習之處分，其中
    關於施以道路交通安全講習之部分雖屬合法有據，然因與其
    他處分之內容無從區分，故由本院將原處分撤銷，自為裁罰
    如主文第2 項所示，以期適法。至罰鍰部分應由原處分機關
    俟上開緩起訴期間屆滿後，依異議人日後是否經撤銷緩起訴
    並受刑事追訴處罰之情形，並參酌道路交通管理處罰條例第
    35 條 第8 項所定「經裁判確定處以之罰金低於本條例第92
    條第3 項所訂最低罰鍰基準規定者，應依本條例裁決繳納不
    足最低罰鍰」及臺灣高等法院暨所屬法院97年法律座談會刑
    事類提案第39號研討結果之意旨，另為適法之處理，併此敘
    明。
六、應依道路交通管理處罰條例第87條第2 項，道路交通案件處
    理辦法第20條前段，裁定如主文。
中    華    民    國    99    年    10    月    12    日
     臺灣桃園地方法院交通法庭   法  官  廖珮伶
以上正本證明與原本無異。
如不服本裁定，應於裁定送達後5 日內向本院提出抗告狀（應附
繕本）。
                              書記官  劉家蕙
中    華    民    國    99    年    10    月    19    日

司法院資訊處製作；財團法人民間司法改革基金會備份。
